臺灣高等法院刑事判決　　　　　　　　96年度上訴字第3576號
上　訴　人　臺灣臺北地方法院檢察署檢察官
被　　　告　甲○○
　　　　　　　　　　（現另案於臺灣臺北監獄執行中）
選任辯護人　蕭顯忠律師
上列上訴人因被告違反毒品危害防制條例案件，不服臺灣臺北地
方法院九十六年度訴字第八三五號，中華民國九十六年七月二十
五日第一審判決（起訴案號：臺灣臺北地方法院檢察署九十六年
度偵續字第二八五號），提起上訴，本院判決如下：
    主  文
上訴駁回。
    理  由
一、公訴意旨略以：被告甲○○明知海洛因為毒品危害防制條例
    第二條第一項第一款所列之第一級毒品，不得販賣。竟基於
    意圖營利之概括犯意，自民國九十五年三月間起至同年六月
    間某日止，連續多次在臺北市○○路、市○○道口，及臺北
    捷運「忠孝復興站」旁，以新臺幣（下同）一千元至三千元
    不等之代價，販賣數量不詳之第一級毒品海洛因予吳讚興；
    其中並曾於同年五月間某日，在上述捷運「忠孝復興站」旁
    ，販賣價值約三千元之第一級毒品海洛因予吳讚興及陳文秀
    二人。案經臺北市政府警察局大安分局報請臺灣臺北地方法
    院檢察署檢察官偵查起訴，因認被告涉犯毒品危害防制條例
    第四條第一項之販賣第一級毒品罪嫌。
二、公訴人認被告涉犯上揭販賣第一級毒品海洛因之罪嫌，無非
    以證人吳讚興、陳文秀之證詞，臺灣臺北地方法院檢察署九
    十五年度毒偵字第一六六九號不起訴處分書、九十五年度毒
    偵字第一七三二號起訴書為其主要之論據。
三、按犯罪事實應依證據認定之，無證據不得認定犯罪事實；又
    不能證明被告犯罪者，應諭知無罪之判決，刑事訴訟法第一
    百五十四條第二項、第三百零一條第一項分別定有明文。此
    所謂認定犯罪事實之證據，無論其為直接或間接證據，均須
    達於通常一般人均不致有所懷疑，而得確信其為真實之程度
    ，始得據為有罪之認定，若其關於被告是否犯罪之證明未能
    達此程度，而有合理性懷疑之存在，致使無法形成有罪之確
    信，根據「罪證有疑、利於被告」之證據法則，即不得遽為
    不利被告之認定，最高法院亦著有二十九年上字第三一０五
    號、四十年臺上字第八六號、七十六年臺上字第四九八六號
    判例可資參照。
四、次按，被告以外之人於審判外之言詞或書面陳述，除法律有
    規定者外，不得作為證據；又被告以外之人於審判外之陳述
    ，雖不符合同法第一百五十九條之一至第一百五十九條之四
    之規定，但經當事人於審判程序同意作為證據，法院審酌該
    言詞陳述或書面陳述作成時之情況，認為適當者，亦得為證
    據。當事人、代理人或辯護人於法院調查證據時，知有第一
    百五十九條第一項不得為證據之情形，而未於言詞辯論終結
    前聲明異議者，視為有前項之同意，刑事訴訟法第一百五十
    九條第一項及第一百五十九條之五分別定有明文。經查，證
    人吳讚興、陳文秀在審判外之陳述雖屬傳聞證據，但檢察官
    、被告及辯護人於本院準備程序及審判期日中，均明示同意
    此部分之證據有證據能力，且迄至言詞辯論終結前亦未撤回
    前開同意，本院審酌上開證據資料製作時之情況，尚無違法
    不當之瑕疵，亦認為以之作為證據應屬適當，故揆諸前開規
    定，爰依刑事訴訟法第一百五十九條之五規定，認前揭證據
    資料均有證據能力。至證人吳讚興、陳文秀、周欽煌在原審
    具結後經交互詰問所為之證詞，有證據能力自不待言。
五、訊據被告甲○○堅詞否認有何公訴人所指販賣第一級毒品之
    犯行，辯稱：證人吳讚興、陳文秀係認伊向警方檢舉渠等施
    用毒品，始挾怨報復，伊並無販賣海洛因等語。經查：
    （一）本件被告自警詢、偵查、原審及本院審理中，均堅決
          否認有被訴販賣毒品海洛因之犯行，則本件已乏被告
          之自白。又本件並非在交易毒品時為警「當場查獲」
          ，而係證人吳讚興因施用毒品案件，經被告向警檢舉
          並帶同警方查獲後，在警詢中由吳讚興供出毒品之來
          源為被告；而嗣後警方並未再針對被告為任何搜索、
          扣押之強制處分，是本件並未自被告處扣得任何有關
          毒品，或販賣毒品常見之磅秤、分裝袋或交易紀錄之
          證物，可供本院調查，則能否以證人吳讚興之證詞遽
          入人罪，已非無疑；況施用毒品者若供出來源因而破
          獲，依毒品危害防制條例第十七條之規定，係得邀減
          輕其刑之寬典，此對因施用毒品為警查獲者而言，係
          具有相當之誘因，是證人吳讚興有關施用之毒品係源
          自被告之證詞，或為真實，或為希冀減刑，甚至肇因
          於挾怨報復均有所可能，因而存有相當之道德風險及
          不良動機，自應詳予勾稽，以查其證詞是否與事實相
          符，不能遽信。
    （二）證人吳讚興固於警詢時及偵查中，指證係向被告購買
          毒品海洛因施用，其於原審審理時則證稱：我大約自
          九十五年三、四月間開始向被告購買海洛因，最後一
          次大約是七月，有一段時間是天天向被告購買，我與
          被告都是以電話聯繫，有時被告打電話給我，有時是
          我打電話給被告，我是以０‧一公克一千元之價格向
          被告購買，每次購買一千元至三千元不等，交付毒品
          之地點在市○○道與大安路口、忠孝東路、被告大直
          住處、景美市場、萬華等地，陳文秀知道被告有賣海
          洛因給我，因為陳文秀曾經跟我合資向被告購買海洛
          因，我會認識陳文秀是因為陳文秀也有向被告購買毒
          品，後來聯絡不上被告，才改向其他人購買云云（見
          原審卷第五十二頁反面至第五十三頁、第五十五頁反
          面至第五十六頁）。惟於原審行交互詰問時，質之證
          人吳讚興以：「你剛才說你差不多在三、四月至六、
          七月跟被告買毒品，那段期間還有無跟其他人買海洛
          因？」答稱：「只有跟被告。」繼質以：「這幾個月
          差不多跟被告買過幾次毒品？」答稱：「幾乎每天買
          ，算起來超過一百次。」續質以：「你是否記得你在
          警察局筆錄內說你跟被告買過十幾次，當時為何說十
　　　　　幾次？」竟答稱：「當時應該說錯，當時是為了給警
　　　　　察一個交代。」再質以：「你說超過一百次，每次跟
　　　　　他成交的金額有多少？」答稱：「至少一千元。」復
　　　　　質以：「每次一千元，超過一百次，總共多少錢？」
　　　　　答稱：「十萬元。」再質以：「你之前在警詢筆錄說
　　　　　你差不多跟被告買三萬多元的毒品？」竟答稱：「當
  　　　　時我沒有詳細計算，現在詳細計算」云云。是證人吳
　　　　　讚興對於其向被告購買毒品之數量及金額，前後證述
　　　　　差異極大，就該歧異之處，又無法提出合理之解釋，
　　　　　其證詞顯有瑕疵，已難盡信。況且，果若證人吳讚興
  　　　　所言，其於九十五年三、四月至六、七月，長達數月
　　　　　以近乎每日之高頻率，且僅向被告以電話聯繫購買海
　　　　　洛因，則其對於被告之電話號碼當知之甚稔，縱被告
　　　　　經常更換電話號碼，應亦能陳述一、二，然其於原審
　　　　　審理時僅能以「忘記了」一語搪塞（見原審卷第五十
　　　　　三頁），是證人吳讚興上開證言有諸多悖離常情之處
　　　　  ，是否真實可信，容有探究餘地。
  　（三）又證人陳文秀於固偵查中，亦附和吳讚興之證詞結證
　　　　　稱：我曾與吳讚興於九十五年五月間，在ＳＯＧＯ百
　　　　　貨公司附近之捷運站，向被告購買過毒品，價格約三
　　　　　、四千元云云（見臺灣臺北地方法院檢察署九十六年
　　　　　度偵續字第二八五號偵查卷第二十三頁）；但證人陳
  　　　　文秀於原審審理時復結證：我並未向被告購買過毒品
　　　　　，我在偵查中所述向被告購買毒品之時間、地點及價
　　　　　格都是假的。當時係因我與吳讚興都在臺灣臺北監獄
　　　　　十六工，吳讚興於偵查中開庭回去後跟我說，他向被
  　　　　告拿毒品，被告報警抓他，當時我聽了很氣，覺得被
　　　　　告很可惡，而且因為搶奪案，被告不但欠我錢，還毆
　　　　　打我，有結一點仇怨，吳讚興就跟我說我們兩個人一
  　　　　起咬被告販毒，吳讚興也有大概告訴我他向檢察官陳
　　　　　述向被告購買毒品之次數、價格等內容等語（見原審
　　　　　卷第五十七頁反面至第六十頁）。且經檢察官於原審
  　　　　審理進行詰問時，一再告知偽證罪係重罪，陳文秀仍
　　　　　如是證述（見原審卷第五十八頁），其願負偽證之罪
  　　　　責，仍不改其證詞。
  　（四）再者，證人吳讚興確曾告知陳文秀，其因施用毒品於
　　　　　九十五年七月十七日為臺北市政府警察局大安分局周
　　　　　欽煌小隊長帶回警局，但其當日係與被告在一起，周
  　　　　欽煌僅帶其回警局，故其懷疑係遭被告檢舉等情，此
　　　　　據證人吳讚興證述在卷（見原審卷第五十五頁反面）
　　　　　，核與證人即承辦本案之臺北市政府警察局大安分局
　　　　　周欽煌小隊長於原審審理時證稱：九十五年七月十七
  　　　　日上午十點多，我們因為調查搶奪案而到被告通北街
　　　　　住處查訪，並至警局製作筆錄，且對被告採尿，因為
　　　　　被告並非現行犯，所以我們在報告長官後，就讓被告
  　　　　離去，當時被告不承認有施用毒品，我只是個人懷疑
　　　　　，我在被告要離去前跟被告說，如果知道何人販賣毒
　　　　　品，要向我們提供毒品來源，後來在當天晚上，被告
　　　　　臨時到警局找我，說吳讚興有在賣毒品，他與吳讚興
  　　　　約在龍山寺捷運站見面，說要帶我們去找吳讚興，我
　　　　　就和另一個同事謝宏勳一起去。因為我們不認識吳讚
　　　　　興，被告告訴我們吳讚興是哪一個人後，就過去跟吳
　　　　　讚興講話，我們也立刻靠過去，當時在吳讚興及被告
  　　　　身上並未查獲任何毒品，後來我們經吳讚興同意帶他
　　　　　回警局採尿，當時吳讚興於警詢時表示他曾經向被告
　　　　　購買毒品，但是不知道被告的真實姓名、年籍、電話
  　　　　，他有點意氣用事，好像認為是被告害他的等情相符
　　　　　（見原審卷第六十一頁至第六十四頁），足見證人吳
　　　　　讚興確因懷疑遭被告檢舉而與被告結怨。而被告係因
  　　　　另涉搶奪案件為警查訪，與毒品無涉，驗尿報告亦尚
　　　　　無結果，其人身自由未受拘束，並無供出毒品上、下
　　　　　手之誘因存在。若其確係販賣毒品予吳讚興之上手，
  　　　　竟主動向警方檢舉吳讚興，並親自帶同警方前往現場
　　　　　圍捕，致自身「犯行」有曝光之虞，殊難想像。
  　（五）再參以證人吳讚興於原審審理時證述：其與陳文秀自
　　　　　九十六年一月四日起至同年六月止，均在臺灣臺北監
　　　　　獄十六工等語（見原審卷第五十七頁），而陳文秀曾
　　　　　與被告共犯二件搶奪案，此亦有臺灣臺北地方法院檢
　　　　　察署九十五年度偵字第一二六七一號、第一四六七六
　　　　　號檢察官起訴書在卷可稽（見同上偵查卷第十五頁至
　　　　　第十九頁），是證人吳讚興、陳文秀與被告間既有宿
　　　　　怨，其等於偵查中又係先後於同年五月八日、同年月
　　　　　十一日至臺灣臺北地方法院檢察署作證，斯時二人於
　　　　　臺灣臺北監獄復在同一工廠之情況下，吳讚興要求陳
　　　　　文秀指證被告販毒，並於陳文秀出庭前先告知其向檢
　　　　　察官陳述之內容以串證，非無可能。綜上各情，足認
　　　　　證人陳文秀於原審審理時證稱其係因出於怨隙始於偵
　　　　  查中指證被告販毒一節，應屬實情。
  　（六）此外，公訴人所舉臺灣臺北地方法院檢察署九十五年
　　　　　度毒偵字第一六六九號不起訴處分書，其內容係吳讚
  　　　　興涉嫌於九十五年五月十二日為警採尿前，施用毒品
　　　　　安非他命、海洛因，但為前案效力所及，故為不起訴
　　　　　處分。所舉九十五年度毒偵字第一七三二號起訴書，
  　　　　其內容則為九十五年六月十五日為警採尿前，施用毒
    　　　品海洛因，是上開二項證據僅能證明吳讚興於九十五
      　　年五月十二日、六月十五日，有施用海洛因之行為，
　　　　　但無法遽予推論其所施用之海洛因係向被告購得，仍
　　　　  不足為被告有罪之認定。
六、綜上所述，本件僅有證人吳讚興悖於常情之證詞，及證人陳
    文秀前後不一，且在審理中表示偵查中偽證之證詞，並未扣
    得任何毒品，或販賣毒品需用之分裝袋、磅秤、帳冊、通訊
　　錄及販賣毒品所得等其他佐證（依吳讚興供述購買之次數，
　  被告應擁有相當數量之海洛因），本院自難徒憑證人吳讚興
    前開顯有瑕疵，且有挾怨報復之嫌，復乏其他旁證可佐之證
　　詞，遽為不利於被告之認定。公訴人所舉事證既不足以證明
　  被告有販賣第一級毒品之行為，本院復查無其他積極證據足
    證被告有販賣第一級毒品之犯行，揆諸前揭規定及說明，自
　　應為被告無罪之諭知。原審同此認定，為被告無罪之判決，
　  自無違誤。公訴人上訴仍執上開吳讚興、陳文秀之證詞指摘
    原判決不當，惟上開二人之證詞有諸多悖離常情之處，其證
    據力明顯不足，仍有合理性懷疑之存在，無法形成有罪之確
    信，已如前述，公訴人別無其他補強之證據，僅就該二人證
    詞之證據力上訴再加爭執，依上開說明，其上訴並無理由，
    應駁回之。
據上論斷，應依刑事訴訟法第三百六十八條判決如主文。
本案經檢察官林炳雄到庭執行職務。
中　　華　　民　　國　　96　　年　　11　　月　　13　　日
                  刑事第四庭  審判長法  官  蔡秀雄
                                    法  官  陳國文
                                    法  官  鄭水銓
以上正本證明與原本無異。
如不服本判決，應於收受送達後十日內向本院提出上訴書狀，其
未敘述上訴之理由者，並得於提起上訴後十日內向本院補提理由
書狀（均須按他造當事人之人數附繕本）。
                                    書記官  劉貞達
中　　華　　民　　國　　96　　年　　11　　月　　15　　日
